臺灣士林地方法院民事裁定
111年度消債職聲免字第14號
債  務  人  蔡佳蓁即蔡宜玲即蔡美玲




代  理  人  嚴怡華律師（法扶律師）
上列當事人聲請免責事件，經本院裁定終止清算程序確定，裁定
如下：
    主  文
債務人蔡佳蓁即蔡宜玲即蔡美玲應予免責。
    理  由
一、按法院為終止或終結清算程序之裁定確定後，除別有規定外
    ，應以裁定免除債務人之債務，消費者債務清理條例（下稱
    消債條例）第132條定有明文。又法院裁定開始清算程序後
    ，債務人有薪資、執行業務所得或其他固定收入，扣除自己
    及依法應受其扶養者所必要生活費用之數額後仍有餘額，而
    普通債權人之分配總額低於債務人聲請清算前2年間，可處
    分所得扣除自己及依法應受其扶養者所必要生活費用之數額
    者，法院應為不免責之裁定。但債務人證明經普通債權人全
    體同意者，不在此限，復為消債條例第133條所明定。另債
    務人有下列各款情形之一者，法院應為不免責之裁定。但債
    務人證明經普通債權人全體同意者，不在此限：一、於7 年
    內曾依破產法或本條例規定受免責。二、故意隱匿、毀損應
    屬清算財團之財產，或為其他不利於債權人之處分，致債權
    人受有損害。三、捏造債務或承認不真實之債務。四、聲請
    清算前2年內，因消費奢侈商品或服務、賭博或其他投機行
    為，所負債務之總額逾聲請清算時無擔保及無優先權債務之
    半數，而生開始清算之原因。五、於清算聲請前1年內，已
    有清算之原因，而隱瞞其事實，使他人與之為交易致生損害
    。六、明知已有清算原因之事實，非基於本人之義務，而以
    特別利於債權人中之一人或數人為目的，提供擔保或消滅債
    務。七、隱匿、毀棄、偽造或變造帳簿或其他會計文件之全
    部或一部，致其財產之狀況不真確。八、故意於財產及收入
    狀況說明書為不實之記載，或有其他故意違反本條例所定義
    務之行為，致債權人受有損害，或重大延滯程序；債務人有
    前條各款事由，情節輕微，法院審酌普通債權人全體受償情
    形及其他一切情狀認為適當者得為免責之裁定，消債條例第
    134條及第135條亦有明文。
二、經查：
  ㈠本件債務人蔡佳蓁即蔡宜玲即蔡美玲於民國109年12月4日依
    消債條例第151條第1項規定向本院聲請調解，因調解不成立
    ，債務人於調解不成立當日即109年12月30日聲請清算，依
    消債條例第153條之1第2項規定，以其調解之聲請視為清算
    之聲請，經本院以110年度消債清字第12號裁定自110年8月1
    7日17時起開始清算程序，債務人名下雖有車牌號碼0000-00
    之汽車1輛，惟該汽車事實上為債務人前夫所有，業經臺灣
    臺北地方法院108年度北簡字第11890號確定判決在案，亦無
    其他清算財團之財產，不足清償相關費用及債務，復於110
    年12月22日裁定本件清算程序終止在案。業經調閱本院109
    年度司消債調字第478號消費者債務清理事件卷（下稱司消
    債調卷）、110年度消債清字第12號清算事件卷、110年度司
    執消債清字第59號清算事件卷等卷宗，查核無訛。是依首揭
    規定，本院應依職權裁定是否免除債務人之債務，經本院函
    詢各債權人陳述意見，全體債權人均具狀表示不同意債務人
    免責。
  ㈡債務人並無消債條例第133條不免責事由
  ⒈經查，債務人自110年8月17日17時起開始清算程序，其下半
    身癱瘓長達十數年，且罹患嚴重型憂鬱症合併恐慌症，有三
    軍總醫院附設民眾診療服務處診斷證明書為憑（見本院卷第
    164頁至第166頁），債務人因此無工作收入，並領有身心障
    礙證明（見司消債調卷第27頁），每月領取身心障礙者生活
    補助新臺幣（下同）8,836元、低收入戶生活補助7,370元，
    此有臺北市政府社會局111年4月7日北市社助字第111305434
    0號函及附件、債務人表妹郵局帳戶存摺內頁明細在卷可佐
    （見本院卷第112頁至第114頁、第138頁至第157頁），故債
    務人每月收入為1萬6,206元（計算式：8,836＋7,370＝16,206
    ），應堪以認定。
　⒉又債務人居住於臺北市南港區，其自陳每月必要生活費用以
    臺北市111年度每人每月最低生活費18,682元之1.2倍即2萬2
    ,418元（計算式：18,682×1.2＝22,418）計算（見本院卷第2
    49頁）。是以，債務人自裁定開始清算程序後，雖有固定收
    入，扣除必要生活費用之數額後已無餘額（計算式：16,206
    －22,418＝-6,212），核與消債條例第133條前段規定應為不
    免責裁定之要件不符，自不得依該規定為不免責之裁定。
  ㈢債務人亦無消債條例第134條不免責事由
　⒈第134條第2、8款部分：債權人台新國際商業銀行股份有限公
    司（下稱台新銀行）、良京實業股份有限公司均主張債務人
    有隱匿財產行為云云（見本院卷第54頁、第72頁），惟債權
    人並未具體說明債務人有何等符合前開事由之情事，自不能
    遽為認定債務人符合第134條第2、8款事由。
　⒉第134條第4款部分：債權人台新銀行、滙豐（台灣）商業銀
    行股份有限公司均主張債務人有奢侈浪費或其他投機行為之
    情事（見本院卷第40頁、第54頁），卻未能提出任何證據以
    實其說，自難採信；另查債務人於聲請清算前二年間並無入
    出境紀錄（見本院限制閱覽卷），亦難認有奢侈浪費之情事
    。
　⒊此外，復查無債務人有消債條例第134條其餘各款應為不免責
    裁定之事由，自不得依此規定裁定不免責。
三、綜上所述，債務人經法院終止清算程序之裁定確定後，本院
    依消債條例第136條規定通知全體無擔保債權人就債務人是
    否應予免責乙節以書面及到場陳述意見，其等雖表示反對債
    務人免責，並主張債務人有消債條例第133條及第134條各款
    不免責事由，但經本院調查結果，並審酌債務人收入及支出
    狀況，與其積欠債務之內容、原因等情，認債務人並無前揭
    條文各款所定之情事，依上說明，自應依首開規定裁定本件
    債務人免責，爰裁定如主文。
中    華    民    國   111    年    5     月    13    日
                  民事第三庭  法  官  劉育琳 
以上正本係照原本作成。
如對本裁定抗告，應於裁定送達後10日內向本院提出抗告狀，並
繳納抗告費新臺幣1,000 元。　　　　　　　
中　　華　　民　　國　　111 　年　　5 　　月　　13　　日
                              書記官  邱勃英